【裁判字號】    98,重訴,382
【裁判日期】    981230
【裁判案由】    清償借款
【裁判全文】
臺灣臺中地方法院民事判決             98年度重訴字第382號
原      告  現代聯運股份有限公司
法定代理人  丙○○
訴訟代理人  張天欽律師
被      告  中瑀印刷網路股份有限公司
兼上一人
法定代理人  甲○○
被      告  乙○○
上列當事人間清償借款事件，本院於民國98年12月16日言詞辯論
終結，判決如下：
    主    文
被告甲○○、乙○○應給付原告新臺幣壹仟捌佰伍拾萬元，及自
民國九十八年七月十四日起至清償日止按週年利率百分之五計算
之利息。
被告中瑀印刷網路股份有限公司應給付原告新臺幣壹仟捌佰伍拾
萬元，及自民國九十八年六月十五日起至清償日止按週年利率百
分之六計算之利息。
前二項給付，如被告其中一人已履行給付，他被告於其給付金額
範圍內免給付義務。
原告其餘之訴駁回。
訴訟費用由被告負擔。
本判決第一、二項於原告以新臺幣陸佰壹拾陸萬柒仟元供擔保後
，得假執行。但被告乙○○如以新臺幣玖佰貳拾伍萬元為原告預
供擔保，得免為假執行。
原告其餘假執行之聲請駁回。
    事實及理由
甲、程序方面：
一、被告經合法通知，均未於最後言詞辯論期日到場，核無民事
    訴訟法第386條各款所列情形，爰依原告之聲請，由其一造
    辯論而為判決。
二、被告中瑀印刷網路股份有限公司（下稱被告中瑀公司）雖已
    經經濟部中部辦公室於民國（下同）98年8月19以經授中字
    第0983289849號函為解散登記，惟已選任甲○○為清算人，
    且迄未清算完結，有原告提出之公司變更登記表（本院卷第
    第79-83頁）及本院職權調閱之98年度司司字第45號呈報清
    算人卷宗可憑；依公司法第334條準用第84條第2項規定，應
    由甲○○代表公司為訴訟行為，是原告以甲○○為被告中瑀
    公司之法定代理人，並無不合，併予敘明。
乙、實體方面：
一、原告起訴主張略以：
（一）被告甲○○、乙○○分別向原告借貸新臺幣（下同）1500
      萬元及350萬元，原告則按被告甲○○、乙○○指示分別
      於95年11月20日、同年12月11日分別將1,500萬元、350萬
      元匯入訴外人大正資訊股份有限公司（下稱大正公司）銀
      行帳戶內，而被告甲○○、乙○○共同向原告借款，並於
      被告中瑀公司簽發之如附表所示支票2紙（下稱系爭支票
      ）背書簽名願負背書人責任，依民法第272條第1項之規定
      ，自應對原告連帶負消費借貸返還責任。
（二）就上開1,500萬元借款部分，被告等三人主張係原告投資
      於訴外人文暐圖書網路股份有限公司（下稱文暐公司），
      並非借款云云，與事實不符。
    1.由原證3之借據可知該等支票係因借款而簽發，而被告提
      出之被證1號收據，係被告甲○○單方出具，其上並無原
      告之簽署，且原告前亦從未見過，故原告否認其為真正。
      又該被證1號收據上載日期為95年11月20日，而借據日期
      為96年1月22日，倘若該收據為真，被告等豈有可能再簽
      署兩紙借據，表明向原告借款共1,850萬元？
    2.原告之法定代理人與被告甲○○熟識，經被告甲○○遊說
      ，原告本有投資大正公司及其關係企業之構想，但在被告
      甲○○、乙○○尚未提出大正公司等關係企業財務相關報
      表前，原告不可能貿然投資。95年11月19日、20日因被告
      甲○○等需錢恐急，原告乃同意先行借款1,500萬元，待
      原告評估大正公司等關係企業財務狀況後，再決定是否投
      資，後於95年12月11日，被告甲○○、乙○○再次要求借
      款350萬元，原告乃於該日再次借款350萬元。嗣後，被告
      則交付大正公司1,500萬元及350萬元支票作為借款之償還
      。然因被告自始至終均未提出大正公司等關係企業之財務
      報表，投資一事自始未成。至96年1月初，大正公司已成
      拒絕往來戶，支票無可能兌現，被告甲○○、乙○○主動
      告知並要求原告換票，交付原告由被告中瑀公司發票，被
      告甲○○、乙○○，訴外人林宇量（下以姓名稱之）三人
      背書之系爭支票與原告作為償還。而上開借款事實業經被
      告甲○○、乙○○於96年1月22日書立借據確認，自不得
      事後翻異係投資而非借款。
（三）綜上，爰依消費借貸關係請求被告甲○○、乙○○連帶給
      付借貸款項，及依票據法律關係請求被告中瑀公司給付票
      款。並聲明，求為判決：(一)被告甲○○、乙○○應連帶給
      付原告1,850萬元，及自支付命令送達翌日起至清償日止
      按年利率5％計算之利息。(二)被告中瑀公司應給付原告
      1,850 萬元，及自98年6月15日起至清償日止，按年利率5
      ％計算之利息。(三)前二項給付，如被告甲○○、乙○○、
      中瑀公司其中一人已履行給付，他被告於其給付金額範圍
      內免給付義務。並陳明願供擔保，請准宣告假執行。
（四）原告對被告之答辯另補充略以：
    1.據網路報載資料，大正公司、訴外人康熙圖書網路股份有
      限公司（下稱康熙公司）、文暐公司、訴外人博暐圖書網
      路股份有限公司（下稱博暐公司）、中瑀公司、升學資訊
      輔導雜誌社等均係關係企業。被告甲○○、乙○○為該等
      關係企業主事者，被告乙○○更為博暐公司之負責人，被
      告甲○○之子林宇量則為大正公司之負責人。被告甲○○
      、乙○○兩人既為龐大關係企業之主事者，非不識字之人
      ，豈會不知「借款」、「借據」係屬何意！被告甲○○、
      乙○○於96年1月22日書立借據確認向原告分別借款1,500
      萬元及350萬元，嗣後辯稱係原告投資，沒有向原告借款
      ，自無足採信。
    2.就借款350萬元部分，被告辯稱係被告中瑀公司向原告借
      款，惟此等抗辯與原證3號借據所載不符，並非可採。
二、被告均未於最後言詞辯論期日到場，惟據乙○○先前陳述及
    被告等3人先前異議狀記載，其等答辯略以：
（一）原告前以1,500萬元投資大正公司與康熙公司合併後之存
      續公司，並以由大正公司簽發、被告甲○○、乙○○及林
      宇量背書之系爭支票2紙作為擔保。嗣因大正公司退票，
      兩造乃同意改將1,500萬元投資於康熙公司與文暐公司合
      併後之公司，並以由被告中瑀公司簽發，被告甲○○、乙
      ○○及林宇量背書之系爭支票2紙作為擔保，茲文暐公司
      已因合併而成立，原告自應將上開2紙支票返還被告。原
      告稱被告因向其借款而簽發及背書上開2紙支票等語，並
      非事實。
（二）被告中瑀公司確因向原告借款而簽發面額350萬元之支票1
      紙，由被告甲○○、乙○○及林宇量背書等語。
（三）被告乙○○並聲明：求為判決駁回原告之訴，如受不利判
      決，願供擔保請准免假執行。
三、法院之判斷：
（一）關於被告甲○○、乙○○消費借貸部分：
    1.查原告主張被告甲○○、乙○○向原告借貸1500萬元及
      350萬元，原告按其指示分別於95年11月20日、同年12月
      11日分別將1500萬元、350萬元匯入大正公司銀行帳戶內
      之事實，業據原告提出借據2紙（參本院卷第22、23頁）
      、匯款紀錄4紙（參本院卷第50-53頁）等為憑。被告等雖
      辯以上詞，並提出投資款收據1紙為憑（參本院卷第3頁）
      ，然上開收據之真正為原告所否認，且觀之該收據，其雖
      有立據人甲○○、大正公司之簽章等，惟其上並未經原告
      簽認或簽收，則此一書據是否確經原告收受，其記載內容
      是否確係被告與原告間就該金錢往返之真意，均屬有疑；
      且觀之原告所提出之上揭2紙借據，其上已明確載有被告
      甲○○、乙○○向原告借得1850萬元之意旨，則上開投資
      款收據之內容，即難認確屬真正，而被告等復未能證明其
      確為收受原告交付投資款之事實，自難認被告等之抗辯為
      真。據上，本件原告關於被告甲○○、乙○○係向其借款
      1850萬元之主張，應堪採信。
    2.按稱消費借貸者，謂當事人一方移轉金錢或其他代替物之
      所有權於他方，而約定他方以種類、品質、數量相同之物
      返還之契約，民法第474條第1項定有明文。本件原告主張
      被告乙○○、甲○○向其借款未依約清償，有如前述，則
      原告本於消費借貸契約之法律關係，請求被告乙○○、甲
      ○○應給付1850萬元，即屬有據。次按給付無確定期限者
      ，依民法第229條第2項之規定，債務人於債權人得請求給
      付時，經其催告而未為給付，自受催告時起，負遲延責任
      ；其經債權人依督促程序送達支付命令者，與催告有同一
      效力。而遲延之債務，以支付金錢為標的者，債權人得請
      求依法定利率計算之遲延利息；應負利息之債務，其利率
      未經約定，亦無法律可據者，週年利率為百分之五，亦為
      民法第233條第1項、第203條所明定。查本件因消費借貸
      行為所生之債之關係，兩造並未約定給付期限，而被告二
      人係於98年7月3日經寄存送達收受本件支付命令，有本院
      送達證書可憑；則依民事訴訟法第138條第2項之規定，自
      寄存之日起，經10日發生效力，是原告請求被告二人分別
      給付前開金額之遲延利息應自支付命令送達翌日即95年7
      月14日起至清償日止，按週年利率百分之5計算，即屬有
      據。
    3.數人負同一債務，明示對於債權人各負全部給付之責任者
      ，為連帶債務。無前項之明示時，連帶債務之成立，以法
      律有規定者為限。民法第272條定有明文。查本件原告主
      張被告乙○○、甲○○二人應就上開借款負連帶清償之責
      ，無非係以被告乙○○、甲○○二人於被告中瑀公司簽發
      之票據上背書為憑；惟查，依原告提出之上揭借據記載內
      容，被告乙○○、甲○○二人並無表示願就上開借款連帶
      負清償之記載，而被告乙○○、甲○○二人於系爭票據上
      背書，固應依票據法相關規定負背書人之票據責任，惟究
      與系爭借款是否應負連帶清償無涉，原告此部分之主張，
      尚屬無據，自不應准許。
（二）關於被告中瑀公司支票部分：
      原告主張其因借款與被告乙○○、甲○○，被告乙○○、
      甲○○為清償借款而交付被告中瑀公司簽發之面額1850萬
      元之支票2紙，屆期未獲付款之事實，業據其提出支票及
      退票理由單影本為憑（參支付命令卷第3-6頁），被告中
      瑀公司並不爭執支票之真正，僅辯以該支票中之1500萬元
      係用以擔保原告交付與乙○○之投資款，另350萬元係其
      因借款而交付與原告等語。惟依票據法第13條規定：「票
      據債務人不得以自己與發票人或執票人之前手間所存抗辯
      之事由對抗執票人。但執票人取得票據出於惡意者，不在
      此限。」且票據行為為不要因行為，即不以給付之原因為
      要素而得成立之行為，凡簽名於票據之人，不問原因如何
      ，均須依票上所載文義負責，除執票人取得票據係出於惡
      意或詐欺者外，發票人不得以自己與執票人前手所存抗辯
      之意由，對抗執票人（參見最高法院49年台上字第678號
      判例意旨）。經查，原告與被告乙○○、甲○○間就系爭
      1850萬元乃屬消費借貸關係，已如前述，且即認系爭支票
      係用以擔保投資款1500萬元，惟此屬被告與原告之前手即
      乙○○、甲○○間所存之抗辯事由，依上開法條規定，被
      告中瑀公司自不得據此事由對抗執票人之原告甚明。至被
      告中瑀公司稱係向原告借款而交付其中之350萬元票據部
      分，已為原告所否認，且與上開本院認定之事實不符，自
      不足採；縱認兩造間有借貸關係存在，亦不妨原告本於票
      據為請求，故被告中瑀公司所為上開諸項抗辯，俱無可採
      。按在票據上簽名者，依票上所載文義負責。發票人應照
      支票文義擔保支票之支付。執票人向支票債務人行使追索
      權時，得請求自為付款提示日起之利息，如無約定利率者
      ，依年利六釐計算。票據法第5條第1項、第126條、第133
      條分別定有明文。從而，原告依據票據之法律關係請求被
      告中瑀公司給付1850萬元，及自支票提示日即98年6月15
      日起至清償日止，按週年利率6%計算之利息，即屬有據，
      應予准許。
（三）按不真正連帶債務係謂數債務人具有同一目的，本於各別
      之發生原因，對債權人各負全部給付之義務，因債務人中
      一人為給付，他債務人即應同免其責任之債務。經查：被
      告乙○○、甲○○為取得原告交付系爭借款而交付中瑀公
      司簽發之系爭票據與原告之事實，已如前述；本件原告係
      分別依消費借貸契約之法律關係請求被告乙○○、甲○○
      返還借款，及依票據之法律關係請求被告中瑀公司給付票
      款，然被告乙○○、甲○○與中瑀公司間並無連帶給付義
      務，而屬不真正連帶債務，是被告乙○○、甲○○、中瑀
      公司中一人為給付，他債務人就給付程度即免給付之責。
      從而，原告分別本於消費借貸契約、票據法律關係等法律
      關係，分別請求：1.被告甲○○、乙○○應給付原告1850
      萬元，及自98年7月14日起至清償日止按週年利率5%計算
      之利息；2.被告中瑀公司應給付原告1850萬元，及自98年
      6月15 日起至清償日止按週年利率6%計算之利息。3.前二
      項給付，如被告其中一人已履行給付，他被告於其給付金
      額範圍內免給付義務。為有理由，應予准許。原告逾此範
      圍之請求，即屬無據，應予駁回。
四、本件判決之基礎已臻明確，兩造其餘之攻擊防禦方法及舉證
    ，核與判決無影響，毋庸一一論列，併此敘明。
五、原告及被告乙○○均陳明願供擔保，分別聲請宣告假執行及
    免為假執行，本件原告勝訴部分，本院經審酌尚無不合，爰
    分別定相當擔保金額准許之。至原告敗訴部分，其假執行之
    聲請，已失所附麗，併予駁回。
據上論結，本件原告之訴為一部有理由，一部無理由，依民事訴
訟法第385條第1項前段、第79條、第390條第2項、第392條，判
決如主文。
中    華    民    國    98    年    12    月    30    日
                  民事第四庭  法  官  王鏗普
以上正本係照原本作成。
如對本判決上訴，須於判決送達後20日內向本院提出上訴狀。
中    華    民    國    98    年    12    月    30    日
                              書記官
附表
┌─┬────────┬──────┬─────┬─────┬──────┐
│編│付  款  人      │發  票  日  │票面金額  │支票號碼  │提  示  日  │
│號│                │            │（新臺幣）│          │            │
├─┼────────┼──────┼─────┼─────┼──────┤
│1 │臺灣銀行健行分行│97年11月20日│1500萬元  │AB0000000 │98年6月15日 │
├─┼────────┼──────┼─────┼─────┼──────┤
│2 │臺灣銀行健行分行│97年12月18日│350萬元   │AB0000000 │同上        │
└─┴────────┴──────┴─────┴─────┴──────┘

司法院資訊處製作；財團法人民間司法改革基金會備份。
